臺灣高等法院臺南分院刑事判決
上　訴　人
即　自訴人　乙○○
自訴代理人　楊丕銘　律師
被　　　告　丁○○
被　　　告　丙○○
被　　　告　甲○○
被　　　告　戊○○
上四人共同
選任辯護人　吳信賢　律師
上列上訴人因被告等業務過失致死案件，不服臺灣臺南地方法院
87年度自字第216號中華民國87年10月28日 第一審判決，提起上
訴，本院判決後，經最高法院第二次發回更審，本院判決如下：
    主      文
上訴駁回。
    理      由
一、自訴意旨略以：自訴人之妻郭王月春於民國 (下同)85年9月
    4日至8日間，在台南市立醫院接受心導管檢查，因被告丁○○未經告知郭王月春及其家屬實施心導管檢查之危險性即實
    施，致郭王月春因心導管檢查之併發症而死亡；又被告丁○○於對郭王月春實施心導管檢查後，在郭王月春之鼠蹊部傷
    口各壓置每包二公斤之砂袋各一個，因砂袋過重且沒有及時
    拿開，導致郭王月春股動脈栓塞並引發急性心肌梗塞而死亡
    。而被告楊守義未及時將郭王月春右腳切除，且未及時將郭
    王月春送入加護病房，導致郭王月春病情持續惡化而死亡。
    被告戊○○值班時未親自巡視病房，而以電話指示護士施予
    郭王月春舌下硝化甘油含片解緩症狀，違反醫師法第十一條
    「醫師非親自診察，不得施行治療、開給方劑、或交付診斷
    書」之規定。被告甲○○值班時，於家屬要求值班醫師診察
    時未到病房來診察，違反醫師法第11條「醫師非親自診察，
    不得施行治療、開給方劑、或交付診斷書」之規定，因認被
    告丁○○、丙○○、戊○○、甲○○四人涉有刑法第276 條
    第2項業務過失致死之罪嫌云云。
二、按犯罪事實應依證據認定之，無證據不得認定犯罪事實；又
    不能證明被告犯罪者，即應諭知無罪之判決，刑事訴訟法第
    154條第2項、第301條第1項分別定有明文。又按因過失致人
    於死罪責之成立，必須行為人之過失行為與被害人之死亡結
    果有相當因果關係存在，始可課以行為人過失致人於死之罪
    責，此觀之刑法第276條第1項之規定自明；又所謂相當因果
    關係，係指依經驗法則，綜合行為當時所存在之一切事實，
    為客觀之事後審查，認為在一般情形下，在此環境、有此行
    為之同一條件，均可發生同一結果者，則該條件即為發生結
    果之相當條件，行為與結果即有相當因果關係、反之，若在
    一般情形下，有此同一條件存在，而依客觀之審查，認為不
    必皆發生此結果者，則該條件與結果並不相當，不過為偶然
    之事實而已，其行為與結果間即無相當因果關係，最高法院
    76年度台上字第192號著有判例可稽。
三、訊據被告丁○○、丙○○固均坦承有診治被害人郭王月春；
    被告戊○○、甲○○固均坦承為當時值班醫師，惟均堅決否
    認有右揭過失致人於死之犯行，均辯稱略謂：醫療被害人之
    過程並無不當等語，且被告丁○○另辯稱略謂：實施心導管
    檢查之前有告知家屬；九月四日下午其在心導管室幫住院病
    人做心導管的檢查，無法離開，故由當日病房之值班醫生為
    章瑞麟前往處理，且被害人發生急性心肌梗塞是在檢查後四
    天才發生，與其所做心導管檢查並無關係等語；被告丙○○
    另辯稱：對被害人之急救在（普通）病房就持續進行，且做
    了適當之處置，並無過失等語；被告戊○○則辯稱其在九月
    七日中午開始值班，當日其離開開刀房後即前往病房查看，
    且有做必要之處置等語。被告甲○○則以：當日其有為被害
    人換藥，有針對被害人為藥物調整，並非未前往看診等語置
    辯。
四、按醫療行為乃高度專業之行為，法院判斷醫療過失之有無，
    除應本於經驗及論理法則外，尚須仰賴醫學專業鑑定為資料
    之判斷，經查：行政院衛生署醫事審議委員會 第86230號鑑
    定書對被告丁○○、丙○○於郭王月春之醫療過程之鑑定意
    見已說明：「根據文獻記載，心導管後併發動脈栓塞須要手
    術治療有1.6％，而急性動脈阻塞造成 下肢缺血壞死，應於
    六至八小時內進行手術治療。又心導管檢查手術併發死亡有
    0.14至0.20％，其死亡與冠狀動脈病變位置及程度有密切關
    係。左主幹病變之死亡率，依據文獻有0.76至1.07％，為一
    般導管檢查手術之四至八倍。本例依據導管照像資料判定，
    左主幹及三條血管確俱有相當重度之粥狀硬化之變化，應具
    高度之死亡危險。本病例如就醫師處理經過及方式，包括使
    用一般常用沙包壓迫出血及隨後打開傷口，並使用藥物（PE
    G1及DEXTRE靜注），中間療程又有血壓及心跳監視，均為適
    當之處理方式，尚難認定有醫療疏失」，有該會第86230 號
    鑑定書附卷可稽（見偵字第11462號卷第207頁）；又本院上
    訴審依自訴人之聲請再將本案送請國立台灣大學醫學院附設
    醫院鑑定，亦認：「根據文獻記載，心導管後發生局部血管
    變化而需手術治療者佔1.6％，併發死亡者 佔0.12％，此與
    多種因素有關，包括心臟功能不佳、年紀太大或太小、冠狀
    動脈阻塞嚴重，尤其是左主幹疾病者，其危險性更高。本病
    例之心導管資料顯示冠狀動脈病變嚴重，侵及左主幹及三條
    冠狀動脈。而解剖資料亦證實急性心肌梗塞及中度至重度之
    冠狀動脈鈣化性硬化。本病例診療過程中之處理，包括導管
    術後以沙包壓迫止血、動脈栓塞之緊急外科處理、使用藥物
    （PEG1及DEXTRE靜注），且有密切護理及血壓心跳、心電圖
    監測，處理應為適當，尚難認定有醫療疏失。」，亦有該醫
    院鑑定意見表在卷足參（見本院上訴卷第82頁），是上開二
    份鑑定結果，均認為被告四人於本件醫療處置上並無過失，
    足堪採信。況本件經送請行政院衛生署鑑定後，自訴人對於
    該鑑定結果容有不服，經本院上訴審為釐清事實並依自訴人
    之聲請及指定再次送請國立臺灣大學醫學院附設醫院鑑定，
    衡諸上開二鑑定單位，行政院衛生署為國內醫療院所之主管
    機關，負責監督各醫院醫療行為及行政管理；而國立臺灣大
    學醫學院附設醫院則為國內首屈一指結合理論與臨床實務經
    驗之醫學中心，二機構均為公正客觀，頗具醫療權威之第三
    人，本院認為其等所為之鑑定結果，實難想像有何誤認或偏
    頗，應可採為本院判斷被告四人有無醫療過失之依據。
五、又自訴人雖認被告丁○○：「於85年9月4日十三時對被害人
    實施心導管檢查後，在被害人之鼠蹊部傷口壓置每個各二公
    斤合計四公斤之砂袋。在相同之情況下，奇美醫院僅壓置合
    計二公斤之砂袋，就此而論則被告丁○○指示壓置以合計四
    公斤之砂袋巳屬過重而有過失矣；何況，被告對被害人實施
    心導管檢查後業巳知悉被害人之冠狀動脈栓塞達到中度、重
    度之程度，致被害人發生股動脈栓塞之機率巳較一般病患為
    高，而被告仍依一般病患所共通適用之醫囑單指示壓置合計
    四公斤之砂袋，卻毫不考慮被害人個人之特別嚴重情形指示
    酌減壓置重量，以致被害人發生股動脈栓塞之機率因被告之
    過失而不當地提高，並因而引發被害人之急性心肌梗塞而死
    亡，就此而論則被告不依被害人之個別情形卻僅依通例即輕
    率地指示壓置合計四公斤之砂袋者亦有過失。」，亦即以被
    告丁○○所壓沙袋過重認其有過失。然心導管檢查後壓沙袋
    是傷口止血之用，壓置沙袋時遠端之足背動脈須有脈搏以保
    證血流的暢通，此為當時標準之醫療程序，被告丁○○稱文
    獻上並無壓置沙袋導致股動脈栓塞之病例報告一節，自訴人
    亦不加爭執，且上開鑑定亦未指出被告丁○○在被害人之傷
    口上壓置之砂袋有過重，反認係適當之處理方式，足見被告
    丁○○所稱本件動脈栓塞的原因是患者本身血管的嚴重硬化
    所致，正常血管壓置沙袋不會產生栓塞，且周邊動脈發生栓
    塞是心導管檢查可能的併發症之一，患者送入病房初始尚可
    測出足背動脈脈搏，手術後發生COMPARTMENTSYNDROME，乃
    因手術後組織腫脹，小腿內壓力大，影響血流，打開傷口予
    以減輕壓力，小腿內壓力大，血管的阻抗增加，只是影響血
    流的暢通，與血栓形成無關，不能與壓沙包混為一談，非不
    可採，自訴人徒爭執沙袋之重量，已不足取。
六、至於自訴人質疑「被告丁○○於心導管檢查之前並未告知家
    屬及被害人於85年9月4日下午四時至五時持續均有腳痛、發
    疳症狀，且護士曾秀淵亦已通知被告丁○○，但被告丁○○
    卻未前往診察處理而任由護理人員自行摸索處理而有過失」
    等情。但查：
  (一)扣案病歷中附有85年9月3日「心導管檢查說明書」一紙，其
    上詳細載明：「心導管檢查可能會有合併症，這些合併症包
    括藥物過敏、靜脈炎、傷口血腫、心律不整、急性心肌梗塞
    、體動脈及肺動脈栓塞、心臟穿孔、中風，甚至死亡。然而
    死亡的比率低於千分之五。」對於心導管檢查可能產生之合
    併症已詳盡載明，而被害人及自訴人在閱覽該說明書之內容
    後始分別於立同意書人及見證人欄簽名，有該心導管檢查說
    明書附卷可稽，並為告訴人所不否認，衡諸常情，心導管檢
    查乃對人體之侵襲性檢查，一般民眾對於其自身或家屬欲進
    行此類需經麻醉之檢查，應會慎重其事，若非術前與醫師溝
    通經醫師告知檢查詳細狀況及合併症並充分瞭解該檢查之目
    的、檢查過程中可能出現之不適、檢查後可能併發之合併症
    ，甚至死亡比率後，當無隨意簽署同意書之理，自訴人既於
    上開檢查說明書上簽名，本院依經驗法則，當可認定自訴人
    於簽署時對心導管檢查可能引發之合併症業已瞭解，自訴人
    指稱被告丁○○於檢查前未盡告知義務，並無積極證據可佐
    ，自難僅憑其片面指訴之詞而謂被告丁○○未盡告知義務有
    過失，遽為被告丁○○不利之認定，此部分亦為最高法院本
    次發回意旨所指摘，附此敘明。
  (二)參以證人即85年9月4日當日聯絡被告丁○○之護士曾秀淵於
    警訊中證稱：「下午十六時左右於例行檢查中發現病人腳部
    有發紺現象，立即再連絡丁○○醫師」、「我不清楚丁○○
    醫師有沒有去，因為連絡時，我連住院醫師章瑞麟也一併連
    繫，而章醫師已有處理（去病房探視病人）」等語（見偵查
    卷第25頁反面），於檢察官偵查中亦證稱：「（郭王月春的
    傷口沙包是何時減少的？）下午六時，因她的腳有點發疳，
    我請示丁○○醫師後，就全部拿掉」、「（原來的醫囑單有
    無指示何時拿掉沙包？）做完手術後第四個小時拿掉一個，
    第六個小時拿掉第二個。因為當時病人腳部有發疳，請示醫
    師後才二個都拿掉」等語（見偵字11462號卷第111頁）；證
    人即85年9月8日零時至八時三十分值班護士黃慧青於檢察官
    偵查中證稱：「午夜十二點多，我發現她血壓低至八十幾，
    我立即向戊○○醫師報告，他叫我繼續觀察，她有回升至一
    百零幾，七點多又說她胸痛，我請教蘇醫師，他說給她一顆
    解胸痛的藥物，舌下含服。後來一直到我交班過後八點三十
    分家屬又跑出來說血壓降低，我們護理站跑進去看，發現血
    壓降至八十幾，之後情況我就不知道了」（見同上偵卷第11
    1頁背面）；證人即85年9月8日8時至16時值班護士陳惠萍於
    檢察官偵查中證稱：「（你接班之後，郭王月春情況？）有
    點躁動，血壓偏低至八十幾，說她腳痛，這時家屬要求找醫
    師來處理，大約九點鐘，我們有找丙○○醫師，楊醫師在開
    刀房後沒辦法下來，我們就找總住院醫師甲○○」，「（甲○○醫師看了之後，病人有無再表示不適？）沒有，吳醫師
    處理後，家屬還是希望楊醫師過來看，後來楊醫師開完刀後
    十一點多有過來」（見同上偵卷第112、113頁）等語，足見
    被害人自85年9月4日進行心導管檢查後，值班之醫護人員持
    續觀察被害人之恢復情況，並於發現被害人腳部發疳、血壓
    降低等情形，則由護士立即通報醫師，並在醫囑下施予拿掉
    沙包及舌下口服藥片，而被害人經醫囑施予治療後，情況亦
    恢復穩定，可見被告等人之指示及醫護人員之照護並無疏失
    ；又醫療行為須賴團隊之分工合作乃能全其工，心導管檢查
    後之照護，係由病房之值勤醫師及護士執行，患者在病房內
    由值班的章瑞麟醫師診視，例行工作如量血壓，測量足背動
    脈脈搏等，由護士執行。該患者測不到足背動脈脈搏後，護
    士馬上通知章瑞麟醫師前往診視，並緊急會診外科，自訴人
    對章瑞麟醫師前往診視避而不提，卻認被告丁○○未親自診
    視有疏失，應係有所誤解，何況被害人當天晚上七點即由被
    告丙○○醫師特別加班進行血栓切除術，益見醫療行為均有
    持續，以醫院整體作業，應無疏失之處。又醫師處置是否適
    當，應以【處方記錄及病歷記錄】為準，護理人員之職責是
    輔助醫師，執行醫師所下的處方，自訴人動輒以護理人員之
    記錄來推論醫師之處置，亦有預設立場之嫌。況若章瑞麟醫
    師未診視，又如何安排被害人當晚七點進開刀房手術？故自
    訴人執詞被告丁○○未親自看診有所疏失云云，實不足採。
七、至最高法院第二次發回意旨質以被告丙○○是否有延宕將被
    害人送加護病房一節，依卷附護理記錄記載，被告丙○○於
    被害人死亡之日即85年9月8日之上午11時45分到病房察看被
    害人，並於是日中午12時06分作心電圖檢查（有心電圖檢查
    紀錄在卷可稽），且於12時10分抽血，12時30分輸血，12時
    40分戴氧氣罩，至13時50分始病情轉劇而急訂加護病房，而
    被害人延至14時23分量不到血壓，並於15時整始宣告不治死
    亡，且係因急性心肌梗塞及心臟冠狀動脈中度至重度鈣化性
    動脈硬化疾病而死亡。雖依該記載被告丙○○於當日13時50
    分始急訂加護病房，然綜觀護理及病歷記錄，被害人於9月8
    日上午11點40分主訴胸痛，此時被告給予以安排心電圖檢查
    ，12點06分之心電圖報告經判定為急性心肌梗塞（在此之前
    並無心電圖檢查之適應症），且心肌脢亦於此時檢查證實，
    故確定診斷應為【急性心肌梗塞】當日【上午12時06分之後
    】，而非如自訴人所稱 於85年9月8日當日7點45分即知被害
    人為急性心肌梗塞。被告丙○○供稱其當日中午12點06分知
    悉患者發生急性心肌梗塞之後，即安排轉往加護病房病床，
    而轉床有一定的作業程序及需要時間將加護病房之患者轉出
    ，此非單一醫師所能完全掌控一節，衡之醫院之作業程序應
    係可理解之事。雖護理紀錄記載「下午一時五十分許丙○○
    急訂加護病房」等語。但證人即記錄此部分之護理人員陳惠
    萍於原審結證稱：「（幾點安排加護病房？）護理紀錄上是
    下午一點五十分。」、「（在這之前有沒有安排進入加護病
    房？）忘了。」、「（一點五十分安排進入加護病房之前，
    有無對死者作任何診療或當時死者有何病狀反應？）之前護
    士有幫她抽血，等檢驗值出來再幫她輸血，還有給她點滴及
    氧氣，因為那時她的血壓、血色素都比較低，所以幫她輸血
    及給她點滴，幫她把血壓提高，輸血是早上十一點三十分，
    氧氣是十二點四十分，點滴十一點四十分，早上九點有做一
    些處置，一些我們護士常規的處置。」、「（能否確定訂加
    護病房的時間是當天下午一點五十分？）不能確定。」、「
    （為何護理紀錄上要這樣寫？）當時是這樣寫但我現在無法
    確定時間，因為有時來不及補紀錄所以我問學姐大概何時訂
    的，但我已記不得當時向誰問的。」等語（見本院上訴審卷
    第68至70頁），足見被告丙○○是否遲至該日下午一時五十
    分許始訂加護病房，尚難僅憑上開連製作者陳惠萍均無法確
    實記憶正確時間而填載之護理紀錄為不利之證據，況衡諸一
    般醫院加護病房供不應求，動輒滿床，急症患者欲由普通病
    房轉入加護病房，尚須經行政聯繫及調床之程序，並非可隨
    時、立即轉入，本件被害人既能在下午二時許轉入加護病房
    ，足見被告丙○○業在此相當一段時間之前已著手安排無疑
    ，並非被告丙○○至13時50分始病情轉劇始急訂加護病房，
    應可認定。更何況被害人既然於普通病房時已經配戴心電圖
    監測等儀器，本案又無任何證據足以證明被害人係因遲送加
    護病房致死（或有因果關係，詳後述），自訴人質疑被告丙○○遲將被害人送入加護病房應有過失一節，顯失依據。另
    自訴人指稱被害人在上午12點多為了轉入加護病房而拔掉監
    視器云云，此與送入加護病房之作業程序不僅不合（被告辯
    稱治療及監視仍持續至轉往加護病房之際），反由自訴人不
    經意之說詞，卻可佐證被告丙○○確已於當天上午十二點左
    右已聯絡需求加護病房病床。
八、復按醫師法第十一條之立法精神在規範醫師對從未診視過之
    患者，於病情不明情況下而予以處方之行為；若該患者已經
    詳細檢查，病情明顯，醫師任何處置皆未有所本，即應不屬
    醫師法第十一條處罰之範疇。又護士僅負通知醫師之責，至
    於醫師如何處置，自有專業之裁量，故護理記錄上記錄已告
    知醫師，則應視處方上是否有記錄？患者症狀是否緩解？病
    情是否有變好？以瞭解醫師處置是否得宜（此部分亦為最高
    法院第二次發回意旨所指）。經查本件自訴人一再以護理記
    錄判斷醫師是否違反醫師法第十一條親自診視之規定，聲稱
    ：（一）護理紀錄第三頁載稱「九月四日．．A（護士）：
    告知Dr丁○○，囑REMOVE（取下）砂袋．．A（護士）：告
    知Dr丁○○、章瑞麟，急會Dr 丙○○．．．。7：10PM（送
    入開刀房實施血栓切除手術）」，因認被告丁○○在85年9
    月4日下午六時受護士李淑靜告知被害人巳有發疳及足背動
    脈無法測得之症狀後，仍未親自到場診察而僅漫不經心地在
    電話中指示護士李淑靜將壓置在被害人傷口上之兩個砂袋取
    下；直到護士李淑靜取下兩個砂袋十分鐘後被害人之情況不
    但沒有改善亦且惡化，被告丁○○始於接受護士李淑靜告知
    後急會被告丙○○對被害人於下午七時十分實施血栓切除手
    術，因認丁○○有違反醫師法（二）護理紀錄稱「九月七日
    3PM；D（狀況）：P’T（病患）今測PAO2腳趾頭無法測知，
    Dr丙○○巳知右腳第2、3、4趾有發疳情形」，因認被告丙○○不但並未親自到場診察、亦且僅受護士告知被害人狀況
    而未有任何之治療。（三）護理紀錄稱「（九月七日）．．
    巳告知戊○○；A（護士）：BYO RDER（護士受指示給予病
    患）予N/S500MLNIN慢，再半小時RECHE CD（再檢查)」因認
    被告戊○○並未親自到場診察而係受護士告知被害人病情即
    為下NTG藥物治療之指示。（四）8 5年9月8日上午9時許，
    被害人血壓降低、呈現歇斯底里狀、右腳冰冷、發疳，護士
    陳惠萍巳將之告知予值班醫師被告甲○○，而被告甲○○則
    並未親自到場診察即於電話中指示護士暫停給予降血壓之藥
    物。八十五年九月八日上午十時許，連接在被害人身上之警
    示器嗶嗶直響，護士陳慧萍亦趕緊找值班醫師被告甲○○，
    然被告甲○○仍未親自到場診察即率為治療之指示。然查：
    本件被告等醫師已知被害人為發生急性心肌梗塞之高危險群
    ，主要藥物治療包括硝化甘油靜脈注射．．．皆予以使用，
    故醫師之探視只是觀察病情之變化，上開台灣大學醫學院附
    設醫院鑑定意見中並指明：「丁○○．．術後並有密切監視
    及給予治療」、「丙○○．．術後繼續該病患之醫療工作，
    並病人施以密切的監視與各種治療」、「．．戊○○、甲○○為住院醫師，在病人有所不適時，依病人症狀給予藥物（
    舌下硝化甘油片及點滴硝化甘油），並獲致病狀之緩解，且
    當時病人之血壓多次測量分別為99/6 7、118/73、92/54、
    92/54，期間尚給予輸血及點滴輸液，凡此處置，應屬適當
    」（參見內科醫師鑑定意見），足見被告等對被害人之治療
    均有持續、適當之進行，且經上開二單位鑑定，均認處置並
    無疏失，自訴人一昧以被害人每次病症有起伏時，醫師並非
    每次到病床親自診視，即認被告等有過失，實有過於苛求。
    即上開台灣大學醫學院附設醫院鑑定意見表中甚至表明：「
    本案自訴人質疑列名之四名被告醫師未在病人有任何不適時
    即時趕到，並親自診療及給予處置，因此認渠等有所疏失，
    甚至違法。實者，醫院中每位醫生均要照顧多位病患，此外
    且有門診、開刀、特殊檢查以及與醫療有關之臨床及學術會
    議。因此病人之醫療工作乃為團隊工作，可以互相支援，並
    密切配合，期能在有限之人力及時間內給予每位病患最好的
    照顧。當然危及情況必得優先且立即處理，不得有所拖延。
    衡之本病例，病人在心導管術後實已獲密切監視，且已做適
    切之緊急治療，望自訴人能了解此點；再戊○○醫師、甲○○醫師乃住院醫師，在病人有所不適時，依病人症狀給予藥
    物（舌下硝化甘油片及點滴硝化甘油），並獲致病狀之緩解
    ，且當時病人之血壓多次測量分別為99/67、118/73、92/54
    、92/54，病情尚稱穩定；其間尚給予輸血及點滴輸液，凡
    此處置，應屬適當，故難以認為渠等有醫療上之疏失」，本
    院經查本件病患在處理上既已盡力而為，病程的發展在治療
    上皆有極限，因被害人病情之嚴重，此業經遺體解剖證實，
    自不能以治療未成功即逕認醫師有過失。況依護理紀錄所載
    ，於被告甲○○、戊○○值班之時，護理人員均詳實回報被
    害人之病況，並依被告甲○○、戊○○之指示而為處置，被
    害人並因而獲致病狀之緩解，病情當為穩定，而被害人自心
    導管檢查後已獲護理人員及儀器之密切監視，病況之發展亦
    始終為醫療團隊所掌握，並非病情不明之情形，縱令被告甲○○、戊○○未每次指示前親自前往看察，核與醫師法第11
    條第1項前段規定之立法意旨尚無違背，更難認有何過失。
九、另查，本院第二次送請台大醫院再依據下列各項：被告丁○○為被害人為心導管檢查後，知悉被害人左主幹及明德二
    條管俱有相當重度之粥狀硬化之變化，而具高度之死亡危險
    ，如被害人於當日下午一時實施上開檢查後被送回病房，而
    於同日下午四時至五時，持續有腳痛、發紺症狀，經護士通
    知被告丁○○後，若均無醫師前往診療、處理，與其後被害
    人之股動脈栓塞及引發心肌梗塞有無關聯，被告丁○○就此
    有無過失；八十五年九月七日下午一時起至翌日上午十一
    時四十四分止，依規定被告丙○○、戊○○、甲○○是否須
    前往診療，被害人有無因該三名醫師遲延前往診療，致遲延
    發現患者有急性心肌梗塞症狀，而耽誤治療時機之情況；
    被告丙○○於八十五年九月八日十一時四十五分，察看被害
    人之心電圖，發現患者已出現急性心肌梗塞症狀，若竟至同
    日下午一時五十分始急訂加護病房，並於同日下午二時二十
    九分許，始將患者送入加護病房，有無延誤救治時機而有過
    失等情（最高法院第二次發回更審事項），為被告四人有無
    過失而為鑑定，經該醫院以（91）校附醫秘字第9100009092
    號函覆稱：
  (一)八十五年九月四日下午四時許，被害人郭王月春主訴右腳痛
    ，護士查看時發現其右腳發青，右腳足背脈搏微弱，乃通知
    被告丁○○，被告丁○○助手於下午四時零五分許回覆呼叫
    ，表示被告丁○○將上來，但至下午五時被告丁○○仍未來
    病房診視。至當日下午六時，被害人狀況為血壓140/80，脈
    搏七十二下，右腿cyanosis，皮膚冷，足背動脈無法測得，
    經告知被告丁○○醫師，急會外科丙○○醫師，而於下午七
    時十分許將被害人送至開刀房施行血栓摘除術，及接人工管
    管，至同年九月五日凌晨一時許被害人返回病房。被害人於
    心導管檢查後返回病房時，曾被發現有血壓偏低之狀況，雖
    經緊急處置後很快獲得改善，但此可能為導致右下肢血栓形
    成之原因。病人術後發生腳痛、發青，應懷疑其有下肢栓塞
    之可能，必須積極評估並給予適當之處置，被告丁○○經通
    知後雖告知將到病人處診察，但實際上並未前往，應有「疏
    忽」，此一疏忽可能會延遲下肢血栓之診斷及治療。然被害
    人在接受心導管前並未表現「急性冠狀動脈症侯群」（acut
    ecoronary syndrome）之臨床徵象，心導管術後返回病房，
    亦未主訴胸痛，則其冠狀動脈之臨床表現應屬「穩定型心絞
    痛」（stable ang ina）；以此推之，被害人發生下肢動脈
    栓塞，接著引發「急性心肌梗塞」之機率應當不高，而本案
    被害人亦是在心導管手術四天以後才發生急性心肌梗塞。是
    縱令被告丁○○經告知後未至被害人處診察而有「疏忽」，
    亦難認被告丁○○此「疏忽」與被害人之死亡間有何因果關
    係存在。
  (二)根據病歷紀錄之記載，九月七日清晨至上午九時為止，被害
    人血壓正常，脈搏約每分鐘八十下，並無發燒；但當日上午
    十時三十分到下午三時，則記錄其有約攝氏三十八度上下之
    發燒。依該病歷記載，九月七日凌晨三時，由胡瑞源醫師為
    被害人換藥，同日下午四時五十分被害人管壓為140／59，
    由被告戊○○給予五百西西生理食鹽水，同日晚上七時四十
    分被害人主訴胸痛，由被告戊○○給予舌下硝化甘油片；同
    日晚上十時由被告戊○○為被害人換藥。至九月八日上午十
    時三十分許，因病人血壓較低，由被告甲○○開立醫囑，將
    Adalat、Erispan及Catapress等藥停止，且在病歷上以圖描
    述病人腳的變化，至同日上午十一時，因被害人血色素值僅
    七．五，亦由醫師給予輸血。在九月七日下午一時至次日上
    午十一時四十四分之間，雖未見到被告丙○○在病歷上之病
    程做記錄，但自護理紀錄可知被告丙○○知悉，並由被告戊○○、甲○○等處理被害人狀況，且所作處置並無過失，凡
    此皆顯示，被害人之病況均有醫師適時予以處置，實難認「
    因醫師（即被告丙○○、戊○○、甲○○）遲延前往診療，
    致遲延發現被害人有急性心肌梗塞症狀，而耽誤治療時機之
    情事」，即被告丙○○、戊○○、甲○○就此部分並無何過
    失責任。
  (三)判斷冠狀動脈病患者併發急性心肌梗塞，一般係根據三種臨
    床表現：(1)心肌缺氧性胸痛持續三十分鐘以上；(2)心電圖變
    化；(3)心肌酵素上升。以上三種表現若出現兩種以上，則可
    判定病人發生急性心肌梗塞。本件被害人之心電圖產生新CL
    BBB，應屬前述第(2)種變化(但其他別的原因亦可能產生此種
    變化）；其在九月七日下午七時四十分及九月八日上午七時
    四十五分曾抱怨胸痛，且由醫師給予硝化甘油片，但此後並
    未有胸痛之記載；因此，在被害人心肌酵素上升確定後，於
    兩個條件符合的情形下，醫師才確定診斷為急性心肌梗塞，
    並將其轉入ICU，此一處置 應難謂延誤。此外，丙○○在病
    房已囑咐給予 病人Dopamin e強心劑，在其病況危急時亦給
    予必要之藥物 (如Bosmine、Atropine、NaHCO3等)及處置（
    如急救、插管等），並無延誤救治之時機。對於急性心肌梗
    塞病人的救治，【並非只有在ICU內才能進行】。是依 此鑑
    定結果，被告丙○○縱令於85年9月8日11時45分許，查看被
    害人之心電圖，發現被害人已出現急性心肌梗塞症狀，而遲
    至同日下午1時50分許始急訂加護病房，並於同日下午2時29
    分許，始將被害人送入加護病房，亦難認有延誤救治時機而
    致被害人死亡之因果關係。
十、末查被害人死亡後，經台灣高等法院檢察署法醫中心鑑定結
    果，「被害人死亡原因：甲、急性心肌梗塞。乙、心臟冠狀
    動脈中度至重度鈣化性動脈硬化疾病；其他對死亡有影響之
    身體狀況：心導管檢查術後合併右側股動脈栓塞」（見相驗
    卷第五十三頁），僅係就被害人死亡原因而為鑑定，並非因
    此即認被告丁○○等四人就被害人之死亡有何過失責任，而
    依上開台大醫院之鑑定說明，可知被害人心導管檢查術後右
    側股動脈栓塞，而後發生急性心肌梗塞之機率極低，縱認被
    害人發生右側股動脈栓塞係因心導管檢查所致，與被害人急
    性心肌梗塞之致死原因間，亦難認有因果關係，而可遽認被
    告丁○○實施心導管檢查過程有過失。況本件歷次送行政院
    衛生署醫事審議委員會、台大醫院鑑定結果，均認被告丁○○等四人就被害人之死亡無何過失責任，或與被害人之死亡
    無何因果關係存在，自訴人猶執上開法醫中心之鑑定報告而
    指稱被告丁○○等四人有過失之行為，自難信採。
十一、綜上各情，相互參酌，足見被告丁○○、丙○○、戊○○、
    甲○○對被害人之診治、處置等均已妥適而無醫療疏忽，或
    與被害人之死亡無相當因果關係。本件依調查所得證據，尚
    不足以證明被告丁○○等四人有何業務上過失致人於死之犯
    行，此外復查無其他積極證據足資證明被告丁○○等四人有
    此犯行，揆諸上開說明，被告丁○○等四人被訴業務過失致
    死罪嫌，尚屬不能證明。原審以不能證明被告犯罪，諭知被
    告等四人無罪，核無不合。自訴人上訴意旨，猶執前詞，指
    摘被告丁○○等四人有過失責任云云，為無理由，應予駁回
    。
據上論斷，應依刑事訴訟法第368條，判決如主文。
中　　華　　民　　國　　94　　年　　8 　　月　　24　　日
　　　　　　　　　刑事第五庭  　審判長法　官　楊明章
　　　　　　　　　　　　　　　　　　　法　官　戴勝利
　　　　　　　　 　 　　　　　　　　　法　官　顏基典
以上正本證明與原本無異。
自訴人如不服本判決，應於收受本判決後十日內向本院提出上訴
書狀。其未敘述上訴理由者並得於提起上訴後十日內向本院補提
理由書狀（均須按他造當事人之人數附繕本）「切勿逕送上級法
院」。
檢察官如不服本判決應於收受本判決後十日內向本院提出上訴書
，其未敘述上訴理由者並得於提起上訴後十日內向本院補提理由
書。
　　　　　　　　　　　　　　　　　　　書記官　呂嘉文
中　　華　　民　　國　　94　　年　　8 　　月　　25　　日
